臺灣高等法院刑事判決　　　　　　　　　　　　　九十一年度上更(二)字第一八一號
　　上　訴　人
　　即　被　告　乙○○
右上訴人因誣告案件，不服臺灣台北地方法院，八十五年度訴字第二三五八號，中華
民國八十六年三月二十四日第一審判決（起訴案號：臺灣台北地方法院檢察署八十五
年偵字第二二八三０號），提起上訴，經判決後，由最高法院第二次發回更為審理，
本院判決如左：
    主  文
原判決撤銷。
乙○○意圖他人受刑事處分，向該管公務員誣告，處有期徒刑壹年。
    事  實
一、乙○○為臺灣台北地方法院八十四年度執字第五七一八號遷讓房屋強制執行事件
    之債務人兼法定代理人（另有龐盛企業股份有限公司、龐勝企業股份有限公司為
    債務人、乙○○同時為該二公司之法定代理人）。臺灣臺北地方地方法院民事執
    行處於民國（下同）八十四年八月四日上午十時，在台北市○○○路○段一七０
    巷二一號房屋執行點交該房屋及地下樓時，乙○○與債權人陳建州之代理人甲○
    ○協議，同意於同年十一月七日前將該房屋及地下樓搬空後，由法院實施點交，
    否則屋內（含地下室）之物品均視為廢棄物，任由債權人處理，至同年十一月七
    日上午十時，執行處法官及書記官與債權人之代理人甲○○再至現場執行點交時
    ，乙○○並未依約將屋內物品搬空，反要求再延期執行，經債權人之代理人甲○
    ○當場拒絕，乃經執行法官諭知乙○○三十分鐘時間清理屋內物品，乙○○整理
    至十一時十分始離開屋內（計五十分鐘），方由法官將該建物點交陳建州接管，
    屋內物品依原協議，視為廢棄物。乙○○明知前開事實經過，係法院執行處執行
    點交程序，詎意圖使甲○○、陳建州及嗣後協助清理屋內廢棄物之古文枝受刑事
    處分，於八十四年十二月二十九日具狀向臺灣台北地方法院檢察署提出告訴，誣
    指：「甲○○於同年十一月七日，與法院人員前來強制執行，並使喚隨行鎖匠，
    換門鎖，致告訴人（即本件被告）僅攜帶一些文件及夏天衣服被趕出門。陳建州
    復教唆甲○○結夥古文枝及不詳姓名之一女三男等多人，連續強制阻止其將屋內
    非屬拍賣之物品搬走，並取走其所有價值新台幣（以下同）數千萬之鑽石、黃金
    、有價證券及家電用品等貴重物品」云云，向有偵查犯罪權限之臺灣台北地方法
    院檢察署檢察官誣告該三人搶奪、侵占、竊盜、毀損、妨害自由及詐欺之犯行，
    嗣經檢察官偵查終結以臺灣台北地方法院檢察署八十五年度偵字第八四三號為不
    起訴處分確定。
二、案經甲○○訴請臺灣台北地方法院檢察署檢察官偵查起訴。
    理  由
一、上訴人即被告乙○○，對其於八十四年十二月二十九日向臺灣台北地方法院檢察
    署檢察官提出告訴，指控甲○○等人搶奪等罪行一節，供承不諱，嗣該案經檢察
    官偵查結果，處分不起訴，乙○○不服聲請再議，亦經臺灣高等法院檢察署處分
    駁回確定，此有臺灣臺北地方法院檢察署八十五年度偵字第八四三號、臺灣高等
    法院檢察署八十五年度議字第二二一０號處分書影本附於本案偵查卷內可稽（見
    偵查卷第十五頁至第十七頁、第十八頁至第二十一頁）。並經本院調閱該案偵查
    卷查明屬實。
二、被告矢口否認有誣告之犯行，辯稱：「上開遷讓房屋強制執行事件八十四年八月
    四日強制執行期日之通知，因被告住所為斗南卻送達至斗六，並未合法送達予被
    告，其執行程序顯有瑕疵；且被告並未同意執行筆錄中所載：『不搬遷之動產視
    為廢棄物』之協議，依法法院並無將被告屋內未搬遷之動產視為廢棄物之權限。
    又被告因繼承而負擔債務，致遭執行，但經被告另案提起民事訴訟結果，經台灣
    高等法院台南分院八十五年家上更(二)字第五號判決，被告繼承之債務已不存在，
    則由是產生之強制執行程序，自不能以被告為債務人加以執行。本件被告之財產
    被查封強制執行，前於八十一年間即經債權人撤回執行，依法應予報結，法院自
    不宜執行。此外本件不動產拍賣程序有諸多違法之處，投標應屬無效，則本件以
    後之強制執行程序，均不合法，被告對甲○○等提出告訴，並非無據，顯無誣告
    行為。」、「縱被告與債權人在執行法院成立和解，同意將屋內之物品搬空點交
    ，否則視為廢棄物，依辦理強制執行事件應行注意事項二(八)之規定，該和解亦無
    執行力，執行法院仍應依強制執行法第一百條規定，將該動產取去點交債務人或
    其代理人等，如無人接受點交時，應暫付保管，向債務人為限期領取之通知；債
    務人不領取時，得予拍賣而提存其價金，或為其他適當之處置。」云云。
三、經查：
    (1)、台灣台北地方法院民事執行處於八十四年八月四日在前述點交房屋現場執行
        時，被告到場要求延期執行，先為債權人之代理人甲○○拒絕，被告以電話
        與其律師諮詢後，仍要求延期三個月，債權人之代理人乃要求被告當場提供
        三十萬元之擔保金，並清償執行費、損害金及訴訟費，方予同意，經被告以
        電話向親友調錢，於同日下午二時許提出現金四十五萬元，其中十五萬元為
        該債權及執行費、裁判費清償之用，另三十萬元為延緩執行之擔保金，並同
        意於同年十一月七日前騰空交屋，該擔保金扣除延期之損害二萬五千元後，
        無息返還，否則三十萬元擔保金由債權人沒收，且屋內（含地下室）之物品
        ，視為廢棄物，任由債權人處理。此有經雙方簽名之執行筆錄影本，附卷可
        按（見偵查卷第七頁至第九頁），並經製作該筆錄之書記官孫捷音在原審到
        庭結證該筆錄協議內容確經雙方閱後無訛方在筆錄上簽名（見原審卷第四十
        九頁），復經本院調閱該事件卷宗查明屬實。上開執行筆錄載明：「債務人
        稱是否可改期執行。」、「債權人代理人稱我不願改期執行。」、「債務人
        稱請求給我時間，我要打電話給律師，法官同意給予債務人十五分鐘時間打
        電話問律師。」、「債務人稱可否讓我延期三個月再搬，債權人代理人，如
        果債務人可提供擔保金三十萬元及清償執行費、損害金、訴訟費則我同意延
        三個月，但錢必須當場提出。」、「至下午二時，債務人當場提出新台幣四
        十五萬元，並同意下列條件：‧‧‧」等語，如該協議內容未經被告同意，
        則被告何以願依協議內容交付四十五萬元？另上開民事執行程序中，被告復
        於八十四年八月八日具狀聲請閱卷（臺灣臺北地方法院八十四年度執字第五
        七一八號卷第七十二頁至第七十五頁），若被告對同年八月四日執行筆錄所
        載之內容有反對之意見，則為何未見被告依法提出異議之聲明以主張權利，
        是被告所辯，該協議內容未經其同意云云，顯不足採。
    (2)、被告以其屋內有價值數千萬之鑽石、黃金、有價證券及家電用品等貴重物品
        ，遭債權人陳建州等三人搶奪、侵占、竊盜、毀損等情，向台灣台北地方法
        院檢察署告訴，惟於原審審理時供稱，因已遭告訴人等丟棄，無法證明其確
        有該等貴重物品，嗣又改稱其真正值錢者，是前為他人申辦之商標專利之資
        料卡（見本院九十一年四月二十三日審理筆錄），前後不一，足見其不實，
        其明知屋內並無被告於告訴狀所稱之鑽石黃金、有價證券等物品，應堪認定
        。
    (3)、且依前開執行筆錄之記載，於同年十一月七日上午十時，執行處法官再至現
        場執行點交時，發現被告未將屋內物品騰空，經債權人之代理人要求依原協
        議，將屋內物品視為廢棄物，幾經協調不成，執行法官乃於十時廿分諭知被
        告於十時五十分以前，自行清理屋內重要物品，執行人員即退出屋外，至十
        時五十分，執行法官再進入屋內檢視，物品尚未騰空，乃諭知依前八月四日
        之協議，當日如未搬空，屋內物品均視為廢棄物，原保證金由債權人沒收，
        並即將房屋點交予債權人之代理人，被告則於十一時十分整理部分屋內物品
        ，離開至屋外，此亦有執行筆錄附於原審卷內可稽（見偵查卷第十一頁至第
        十四頁），足見被告自十時廿分至十一時十分，有約五十分鐘之時間清理屋
        內貴重物品，其並於十一時十分有整理部分物品取出屋外，則被告屋內果真
        有鑽石、黃金、有價證券等貴重物品，於近一小時之時間內，豈有不先將該
        等體積小又貴重之物品先行清理攜出之理？其指債權人即甲○○等搶奪、侵
        占、竊盜、毀損上開物品，顯屬虛構，並非實在。
    (4)、縱如被告所稱台灣台北地方法院民事執行處八十四年八月四日之執行期日通
      知書未合法送達予被告，惟被告既於該期日到場，執行法官遂當場命書記官
        提示送達回證予被告（見執行筆錄，附於偵查卷第七頁反面），並經雙方同
        意被告應於同年十一月七日前將房屋及地下室搬空，由執行法院實施點交，
        則該八十四年八月四日執行期日之未合法送達之瑕疵，已因執行人補送該期
        日之通知書及雙方同意延緩執行而補正。又被告屋內物品，法院固不能片面
        認定其為廢棄物，惟經雙方當事人協議，如果債務人即被告等之一方未依協
        議內容於八十四年十一月七日前搬空，室內物品視為廢棄物，任由債權人處
        理，則基於契約自由之原則，應發生法律上之效力。何況執行法院為顧全被
        告之利益仍先允許被告於八十四年十一月七日進入屋內清理其物品後，始將
        房屋點交債權人，被告於該期日在場全程參予執行，執行筆錄復為詳細之記
        載，被告竟以債權人甲○○等強制阻止其將屋內物品取走，並指甲○○等搶
        奪其數千萬元之鑽石、黃金、有價證券等貴重物品，向檢察官提出告訴，其
        有使他人受刑事處分之故意，而為誣告之犯行至為明顯。
    (5)、被告於前揭民事執行程序中與債權人所為之延緩執行協議，縱無民事確定判
        決之執行力，然該協議係出於當事人雙方互相讓步之意，且執行法院於嗣後
        之執行點交時，業已兼顧被告與債權人權益之維護，況被告於整個執行程序
        之過程均在場全程參與，是被告明知告訴人甲○○等並無搶奪等犯行，竟蓄
        意捏造事實，虛構執行當日屋內物品之種類與價值，對告訴人甲○○等提出
        不實之告訴，此顯與被告因出於誤會或懷疑而提出告訴之情有間，足認被告
        具有誣告之故意。
    (6)、另查本件遷讓房屋執行事件之債權人據以聲請執行之執行名義，係台灣台北
        地方法院八十三年度訴更字第十九號遷該房屋事件之一審確定判決，此為被
        告所不爭之事實，且有告訴人甲○○所提出該案判決書及判決確定證明書在
        卷可憑（見本院上訴卷第八十一頁反面、第五十七頁至第六十三頁），被告
        以早於八十一年間中國信託銀行與華南銀行另案查封本件系爭房屋民事執行
        事件，業經該債權人於八十一年間撤回執行，本件遷讓房屋執行事件，法院
        即應駁回結案云云，顯無法律依據。其指本件債權人拍定本件系爭房屋之拍
        賣程序違法一節（指投標書記載不合法），早經被告於該拍賣抵押物執行程
        序中向該執行法院聲明異議，經台灣台北地方法院裁定駁回後，被告提起抗
        告，復經本院民事庭裁定抗告駁回而確定，亦有告訴人甲○○所提出臺灣臺
        北地方法院八十一年度民執庚字第四九九號、臺灣高等法院八十一年度抗字
        第一六五五號民事裁定附卷可稽（見同上卷第五十二頁至第五十五頁），被
        告茲又執以指摘該拍賣之執行程序違法，固無足取，且此與本案被告行為是
        否構成誣告亦無關連。
    (7)、又前開遷讓房屋民事事件確定判決之雙方當事人，民事原告為陳建州，民事
        被告為龐盛企業股份有限公司、龐勝企業股份有限公司，本案被告則為該二
        公司之法定代理人兼民事被告，此觀該判決書當事人欄及事實、理由之記載
        即明，被告辯稱該民事判決當事人欄指其為「兼右二人法定代理人」，其意
        為被告僅同時擔（兼）任龐盛、龐勝二公司之法定代理人，被告本身並非該
        案之被告，故該判決對被告個人無執行名義，被告個人未拍賣之動產，非屬
        執行標的物云云，如非被告故意加以曲解，則為對該判決之誤會。
    (8)、被告雖又提出台灣高等法院台南分院八十五年家上更(二)字第五號判決，主張
      其繼承之債務已不存在，惟該判決尚未確定，且本件遷讓房屋執行事件，據
        以執行之確定判決，未經廢棄，執行法院據以執行，應屬合法正當，不因台
        南高分院另案判決而影響其合法及正當性。又被告狀請傳訊執行法官、書記
        官在場之黃世昌、鄭木民、洪永祥、盧俊德等，調查執行經過，惟前開執行
        期日所進行之程序，有執行筆錄可按，自不必再為無謂之傳喚調查。
    (9)、另被告聲請傳訊證人賴素如一節，經查：
      、被告聲請傳喚證人賴素如，參酌被告之聲請狀及被告於本院前審訊問時供
          稱：「（證人未到有何意見？）我是要她來證明對方收了我四十五萬元後
          ，又要求再執行時視同廢棄物。」等語（見本院上訴卷第七十七頁至第七
          十八頁，本院上更(一)卷第五十八頁反面、第一一三頁），不外是請求就以
          下之待證事實訊問證人賴素如：
        I、八十四年八月四日上午十時，臺灣台北地方法院民事執行處執行人員至
            台北市○○○路○段一七０巷二一號房屋執行點交時，被告一時措手不
            及，請賴素如律師到場。
        II、當時（賴律師以其視覺及聽覺親身經驗並理解）甲○○只要求給予保證
            金四十五萬元才肯延期執行，並未要求延期執行時，屋內未搬遷之未拍
            賣動產視為廢棄物。
        III、而被告也未主動承諾：「延期執行時，屋內未搬遷之未拍賣動產視為廢
            棄物」。
      、但經本院前審多次傳喚訊證人賴素如，並將本院上訴審卷第七十七頁所附
          、由被告出具、載明以上待證事實內容之聲請狀影本一併寄給證人賴素如
          後，證人賴素如則具狀陳報稱：「證人於八十四年間為黃鴻湖律師事務所
          之受僱律師，因黃鴻湖律師基於與被告間之個人情誼，囑託證人至遷讓房
          屋之現場聊表關切之意，並未受任處理該強制執行事件，僅至現場表示關
          切之意，旋即離去，並未參與被告與甲○○之協商，亦未聞見待證事實」
          等情（見本院上更(一)卷第六十四頁至第六十六頁），上開陳報內容亦經本
          院當庭朗讀並提示予被告知悉，被告對之表示：「沒意見。」。（見本院
          九十一年四月二十三日審理筆錄）
      、由證人賴素如以上陳報內容觀之，足見被告所舉證人賴素如對以上之待證
          事實根本不知情，縱經調查結果，亦無從為有利被告之認定。
    (10)、而被告在本院前審最後一次調查後、審理之前，又具狀（見本院上更(一)卷第
        六十七頁至第七十一頁）稱：「法院未傳喚告訴人，告訴人竟知道法院調查
        期日之庭期，並每次到庭旁聽調查程序，又在外拿著賴素如之名片向被告炫
        耀，因此被告懷疑告訴人事前有去影響證人賴素如，而要求法院傳訊告訴人
        進行調查」云云，惟以：
      、到底告訴人有無拿賴素如之名片向被告炫耀一節，除了被告片面單方之說
          詞外，也只能訊問告訴人來查證，其結果經常是淪於各說各話，查證而獲
          致確信的可能性甚低。
      、其次，就算查證屬實，證明告訴人有證人賴素如之名片，並向被告炫耀，
          也不能憑此推定告訴人曾試圖影響證人賴素如。法院不能在完全缺乏外觀
          事證而獲致合理懷疑的情況下，僅因為被告片面的指摘，去對證人立場上
          之公正性去進行調查。
      、何況證人賴素如原執業律師，現擔任台北市議員之工作，受有法學專業訓
          練，且與告訴人又無任何人際關連，又豈可能隨便因告訴人單方之影響而
          做出不實之證詞。
      、因此本院認為被告前開之聲請純係為拖延訴訟，且與本案之犯罪判斷無關
          ，並無進行調查之必要性，亦附此敘明之。
    (10)、本件執行法院係於八十四年八月四日及十一月七日執行，被告俱在現場，詎
        被告迄同年十二月二十九日 (即一個多月後) 始具狀提出告訴，除為被告所
        自承，並有前開執行筆錄及告訴狀可參，此有違真有貴重財物遭搶，應即行
        報警之常理，益證被告前開所言，為憑空誣指，信口無憑。
四、綜上所述，被告明知其屋內並無黃金、鑽石、有價證券價值高達數千萬元之貴重
    物品，且陳建州之代理人甲○○係申請執行法院依法強制執行，並無搶奪、竊盜
    、毀損、妨害自由之犯行，乃被告竟虛構事實誣指陳建州等人，不能謂被告無違
    法之認識，且被告若有價值數千萬元之貴重物品，何以於執行法官請其自行清理
    時，不自行取走，足見其偽，被告行為不能以其陳述容有浮誇，及對甲○○等人
    行為之法律上  價張大其詞，即得卸責，並進而認定被告無誣告之故意，被告一
    再以本件強制執行程序違法不當為由，辯稱其無誣告之犯意，要非可採，被告犯
    行洵堪認定。
五、核被告所為，係犯刑法第一百六十九條第一項之誣告罪。原審對被告予以論罪科
    刑，原屬有據，惟原審判決在犯罪事實之認定上漏未將被告具狀提起誣告犯行之
    確切時間予以載明，尚有未洽，被告上訴意旨否認犯罪，並以前詞爭辯，雖無理
    由，惟原判決既有可議之處，應由本院予以撤銷改判。審酌被告之素行及其犯罪
    動機、所生危害、犯後態度等一切情狀量處如主文第二項所示之刑。
據上論斷，應依刑事訴訟法第三百六十九條第一項前段、第三百六十四條、第二百九
十九條第一項前段，刑法第一百六十九條第一項，判決如主文。
本案經檢察官沈明彥到庭執行職務。
中    華    民    國      九十一  年       五       月        七        日
                             臺灣高等法院刑事第二十二庭
                                 審判長法  官  許  正  順
                                       法  官  胡  方  新
                                       法  官  林  明  俊
右正本證明與原本無異。
如不服本判決應於收受送達後十日內向本院提出上訴書狀，其未敘述上訴之理由者並
得於提起上訴後十日內向本院補提理由書（均須按他造當事人之人數附繕本）。
                                       書記官  蕭  進  忠
中    華    民    國      九十一  年       五       月        八        日
附錄本案論罪科刑法條全文
刑法第一百六十九條第一項
意圖他人受刑事或懲戒處分，向該管公務員誣告者，處七年以下有期徒刑。
